---
title: Czy warto kupić akcje spółki, które w ciągu dnia straciły na wartości ponad
  osiem procent? Przedmiotem analizy są spółki notowane na Warszawskiej Giełdzie Papierów
  Wartościowych.
author: 
- Katarzyna Zaleska
- Marcin Łojek
output:
  pdf_document: default
---

Wybrany zbiór danych **Warsaw Stock Exchange - On-Balance Volume**. Domyślnie zbiór danych zawiera informacje o dziennych cenach 1622 różnych instrumentów finansowych notowanych na GPW.

```{r}
library('lubridate')
```

Początkowo odczytano dane pobrane bezpośrednio z platformy Kaggle.

```{r}
# read stock data from csv file
stock_data <- read.csv('stock_data.csv', header=TRUE, dec='.')
```

Wybrany zbiór składa się z 8 kolumn:

-   **INSTRUMENT** - symbol giełdowy akcji/instrumentu

-   **TRADING_DATE** - data notowania akcji

-   **OPEN_VAL_PLN** - cena akcji na otwarciu rynku

-   **CLOSE_VAL_PLN** - cena akcji na zamknięciu rynku

-   **HIGH_VAL_PLN** - najwyższa cena akcji w ciągu danego dnia

-   **LOW_VAL_PLN** - najniższa cena akcji w ciągu danego dnia

-   **VOLUME** - liczba akcji sprzedanych w danym dniu

-   **OP_OBV** - wartość wskaźnika On-Balance Volume

```{r}
head(stock_data)
```

Powyższy zbiór został następnie przetworzony. Wykonano następujące kroki:

-   **Wybranie przedziału lat 2010-2018** (pierwotny zbiór obejmuje okres od stycznia 1991 roku do stycznia 2019 roku)

```{r}
# get only values from years 2010-2018
stock_data <- stock_data[
  year(stock_data$TRADING_DATE) >= 2010 & 
    year(stock_data$TRADING_DATE) <= 2018, ]
```

-   Usunięcie nieużywanych dalej kolumn

```{r}
# remove unnecessary columns
stock_data$X <- NULL
stock_data$OPEN_VAL_PLN <- NULL
stock_data$LOW_VAL_PLN <- NULL
stock_data$VOLUME <- NULL
stock_data$OP_OBV <- NULL
```

-   **Ograniczenie analizy do spółek**: BUDIMEX, CDPROJEKT, PKOBP, CYFRPLSAT, KGHM, PKNORLEN, PGE, PEKAO, ORANGEPL, MBANK, SANPL, KETY, LPP, PZU, KRUK, JSW, ALIOR, DINOPL.

```{r}
# list of tickers we're gonna analyze
wig_tickers <- c(
  'BUDIMEX', 'CDPROJEKT', 'PKOBP', 'CYFRPLSAT', 'KGHM',
  'PKNORLEN', 'PGE', 'PEKAO', 'ORANGEPL', 'MBANK',
  'SANPL', 'KETY', 'LPP', 'PZU', 'KRUK', 'JSW',
  'ALIOR', 'DINOPL'
)

# filter by tickers we're gonna analyze
stock_data <- stock_data[stock_data$INSTRUMENT %in% wig_tickers, ]

# sort the data frame by instrument and then by date
stock_data <- stock_data[order(stock_data$INSTRUMENT, stock_data$TRADING_DATE), ]
```

-   Dodanie kolumny **PERCENT_CHANGE** oznaczającej procentowy spadek wartości akcji względem poprzedniej sesji

```{r}
# add column with percentage change from day to day
stock_data$PERCENT_CHANGE <- ave(
  stock_data$CLOSE_VAL_PLN, 
  stock_data$INSTRUMENT, 
  FUN = function(x) c(NA, diff(x) / head(x, -1) * 100)
)
# save to CSV for debug purposes
write.csv(stock_data, "preprocessed_data.csv", row.names = FALSE)
```

-   **Dodanie kolumn MAX_1_DAY_AHEAD, MAX_5_DAYS_AHEAD** oraz\
    **MAX_10_DAYS_AHEAD** oznaczających maksymalną cena w ciągu 1/5/10 dniu po dniu spadku.\
    Odpowiednio dodano również **PERCENT_CHANGE_1_DAY,\
    PERCENT_CHANGE_5_DAYS** oraz **PERCENT_CHANGE_10_DAYS** oznaczające procentową zmianę względem ceny na zamknieciu w dniu spadku

```{r}
# add percent rise of value for 1, 5 and 10 days ahead
stock_data <- do.call(rbind, lapply(
  split(stock_data, stock_data$INSTRUMENT), 
  function(group) {
    n <- nrow(group)
    
    group$MAX_1_DAY_AHEAD <- sapply(
      1:n, 
      function(i) max(group$CLOSE_VAL_PLN[i:min(i + 1, n)])
    )
    
    group$MAX_5_DAYS_AHEAD <- sapply(
      1:n, 
      function(i) max(group$CLOSE_VAL_PLN[i:min(i + 5, n)])
    )
    
    group$MAX_10_DAYS_AHEAD <- sapply(
      1:n, 
      function(i) max(group$CLOSE_VAL_PLN[i:min(i + 10, n)])
    )
    
    group$PERCENT_CHANGE_1_DAY <- 
      (group$MAX_1_DAY_AHEAD - group$CLOSE_VAL_PLN) / group$CLOSE_VAL_PLN * 100
      
    group$PERCENT_CHANGE_5_DAYS <- 
      (group$MAX_5_DAYS_AHEAD - group$CLOSE_VAL_PLN) / group$CLOSE_VAL_PLN * 100
      
    group$PERCENT_CHANGE_10_DAYS <- 
      (group$MAX_10_DAYS_AHEAD - group$CLOSE_VAL_PLN) / group$CLOSE_VAL_PLN * 100
    
    return(group)
  }
))

# save to CSV for debug purposes
write.csv(stock_data, "preprocessed_data_rise.csv", row.names = FALSE)
```

Następnie sprawdzono liczbę wierszy dla każdej z wybranych spółek.

```{r}
instrument_counts <- table(stock_data$INSTRUMENT)
instrument_counts_df <- as.data.frame(instrument_counts)
colnames(instrument_counts_df) <- c("INSTRUMENT", "Count")

print(instrument_counts_df)
```

Po przygotowaniu danych, zidentyfikowaliśmy dni, w których spadek akcji osiąga ponad osiem procent.

```{r}
filtered_by_decrease <- stock_data[stock_data$PERCENT_CHANGE < -8, ]
```

Wykonaliśmy **test normalności Shapiro-Wilka** odpowiednio dla kolumn MAX_1_DAY_AHEAD,\
MAX_5_DAYS_AHEAD oraz MAX_10_DAYS_AHEAD.

```{r}
shapiro_1_day <- shapiro.test(filtered_by_decrease$MAX_1_DAY_AHEAD)
print(shapiro_1_day)
```

```{r}
shapiro_5_day <- shapiro.test(filtered_by_decrease$MAX_5_DAYS_AHEAD)
print(shapiro_5_day)
```

```{r}
shapiro_10_day <- shapiro.test(filtered_by_decrease$MAX_10_DAYS_AHEAD)
print(shapiro_10_day)
```

W każdym przypadku rozkład jest inny niż normalny.

W związku z powyższym wykonano **test Wilcoxona**. Dla każdego z wybranych okresów możemy sformułować hipotezę **H0 - średnia procentowych zmian cen akcji po dniu spadku w wybranym okresie jest mniejsza lub równa zero**. **Hipoteza alternatywna zakłada, że średnia cena jest dodatnia.**

```{r}
wilcox_result_1_day <- wilcox.test(filtered_by_decrease$PERCENT_CHANGE_1_DAY, 
                             alternative = "greater",  mu = 0)
print(wilcox_result_1_day)
```

```{r}
wilcox_result_5_days <- wilcox.test(filtered_by_decrease$PERCENT_CHANGE_5_DAYS, 
                             alternative = "greater",  mu = 0)
print(wilcox_result_5_days)
```

```{r}
wilcox_result_10_days <- wilcox.test(filtered_by_decrease$PERCENT_CHANGE_10_DAYS, 
                             alternative = "greater",  mu = 0)
print(wilcox_result_10_days)
```

Na podstawie **testu Wilcoxona** odrzucona została hipoteza zerowa. W związku z tym przyjęto hipotezę alternatywną - w przeciągu wybranego okresu 1/5/10 dni zazwyczaj następuje wzrost cen akcji. Warto kupić akcję, których ceny jednego dnia spadły o ponad osiem procent ponieważ można potem zaoobserwować wzrost.
